【裁判字號】    88,家上,104
【裁判日期】    890104
【裁判案由】    履行同居
【裁判全文】
臺灣高等法院臺南分院民事判決  八十八年度家上字第一○四號   Ｋ
      上  訴  人  甲  ○  ○
      訴訟代理人  翁  瑞  昌  律師
                  陳  琪  苗  律師
      複代理人    陳  文  欽  律師
      被上  訴人  丙  ○  ○  .
      訴訟代理人  乙  ○  ○  .
右當事人間請求履行同居事件，上訴人對於臺灣臺南地方法院中華民國八十八年八月
二十六日第一審判決（八十八年婚字第二六八號）提起上訴，本院判決如左：
      主      文
上訴駁回。
第二審訴訟費用由上訴人負擔。
      事      實
甲、上訴人方面：
 一、聲明：求為判決：
（一）原判決廢棄。
（二）被上訴人應同意上訴人至台南市○區○○里○○路○段一八三巷五號與被上訴
      人同居。
 二、陳述：除與原判決記載相同者，予以引用外，補稱：
（一）兩造於六十九年十一月十七日結婚，婚後育有二子一女，詎被上訴人於七十九
      年十一月間即攜三名幼子離家出走，迄已八年餘，多年來互不聞問，亦拒絕履
      行同居，上訴人乃於八十七年十二月二十四日具狀請求履行同居聲請調解事件
      ，因被上訴人仍拒絕履行同居致調解不成立。惟查上訴人現於台灣糖業股份有
      限公司高雄糖廠工作，並設籍於高雄市，上訴人又於八十八年十二月四日向臺
      灣臺南地方法院聲請裁定兩造之住所為：台南市○區○○路四段一八三巷五號
      ，詎被上訴人於兩造之裁定住所事件調查時，亦堅決表示履行同居，並拒絕上
      訴人與之同住。被上訴人拒絕上訴人與之同居，上訴人自得依法請求，上訴人
      請求返家同住，已遭被上訴人表明不可能與上訴人同居，更不願上訴人入住，
      當事人之狀況顯然不能調解，為此依民法第一千零一條，請求判命被上訴人同
      意上訴人與之履行同居。
（二）上訴人與訴外人張碧純間絕無有任何曖昧行為，在兩造婚前，上訴人曾與張碧
      純交往，惟於多年前早已斷絕往來；至於被上訴人所提覺書、切結書，乃民國
      （下同）七十一年間所出具，且是被上訴人懷疑上訴人與張碧純間有越軌往來
      ，上訴人為表清白而書立者，並不能認上訴人仍與訴外人張碧純間有往來。另
      上訴人於八十年三月七日在另案審理中，雖自承仍與張碧純有往來，惟僅偶爾
      打電話而已，並非有何交往或曖昧行為，且為八年前之往事，殊非被上訴人得
      以拒絕履行同居之正當理由。
（三）被上訴人雖抗辯上訴人有恐嚇行為，經台灣台南地方法院判決後，上訴人並未
      上訴，惟檢察官提起上訴，經  鈞院以非連續犯而改判，並加重其刑；然此為
      七十六年至七十九年間之行為，距今已近十年，實不能以此為理由認上訴人仍
      會再恐嚇被上訴人。被上訴人以上訴人於十年前爭吵時所為一時氣憤言詞，而
      拒絕履行同居，殊非有理。
（四）至兩造所生之子女在原審固証稱：反對上訴人返家，如果上訴人返家，應該也
      會再有毆打之行為等語，係出諸推測之詞，並無具體証據可以証明。而兩造之
      子女一向與被上訴人共同生活，自易受其誤導，其所為之假設性之証言，尤無
      足為被上訴人拒絕履行同居之理由。
（五）另上訴人雖曾寫信與子女之導師，請多加關照，惟絕無以信函侮辱被上訴人，
      且被上訴人亦未能提出信函以實其說，遽以証人姜佩鈺之証言作為証據，其証
      言絕不可採。
（六）因被上訴人在原審抗辯：上訴人未負擔生活費等語，上訴人始提多年來支付子
      女零用金、學費、補習費為證，否則上訴人一向自認此乃為人之父者所應盡之
      義務，並不足奇，亦未公開張揚。惟原審法院竟以上訴人在子女漸長大時始支
      付生活費，且不審酌子女之需要，任令子女提領，實難謂妥當云云。殊不知兩
      造在劇烈爭執多年始分居，當時子女尚極幼小，上訴人有心提供養育費用，被
      上訴人亦不會接受。以本件為例，上訴人在書狀中敘述交付提款卡給子女情事
      ，被上訴人立即將三名子女之提款卡沒收，並不准子女再與上訴人往來，以此
      心態，在兩造分居之始，被上訴人豈有可能接受上訴人之金錢？況且被上訴人
      亦從無要求上訴人支付養育子女之費用，則如何認定上訴人拒絕支付？而子女
      養育費用，在子女逐漸成長之後逐漸增加，亦為公知之事實，上訴人自知三名
      子女開銷頗大，乃提供零用金、學費及補習費；惟上訴人並非任令子女浪費金
      錢以收買子女，此由提領項款作為零用金者，多為一千元或二千元，每月數千
      元之零用金，對高中生而言尚屬適當（零用金需支付上學時午餐便當，有時要
      購買衣服、球鞋）；至於金額較大者為支付學費、補習費之用，並非任其揮霍
      ，且上訴人故意控制存戶款項在數千元之間，即是防止子女大量提款浪費。而
      學費、補習費等開支，均在子女提出要求時始行匯入，上訴人絕非任令子女提
      領金錢。因此上訴人既均視子女漸行成長後始行交付提款卡，而支付金額也參
      酌其年齡而漸次增加，上訴人之一番苦心，實不能指為以金錢收買子女。況兩
      造所生之子女亦未有因收取上訴人之款項，而有何偏差行為，尤不能以此作為
      被上訴人拒絕履行同居之正當理由。
 三、證據：援用於原審所提之證據。
乙、被上訴人方面：
 一、聲明：求為判決駁回上訴。
 二、陳述：除與原判決記載相同者，予以引用外，補稱：
（一）上訴人與訴外人張碧純於婚前即有情愛，且婚後仍有不正當往來，嗣經發覺，
      上訴人乃親書「覺書」承認婚後與張碧純間之越軌行為係錯誤，而訴外人張碧
      純亦書立「切絕書」，聲明「自即日起誓與甲○○斷絕一切往來」等語。上訴
      人於理由狀雖謂：是被上訴人疑心上訴人與張碧純有越軌往來，兩人為表清白
      而書立「覺書」「切絕書」云云，惟原審判決書於理由中已指出：「倘原告與
      該女子並無不當往來豈有僅因被告之疑心，甘願書立書面，承認有越軌行為？
      」，確係一針見血，不容上訴人再為狡辯。
（二）另上訴人於八十年間雲林地方法院審理上訴人起訴履行同居事件中已承認與張
      碧純至今尚有往來，且七十六年間張碧純自日本歸台時，上訴人亦前往接機；
      渠等於書立「覺書」、「切絕書」後仍不避瓜田李下之嫌繼續往來之情，豈容
      上訴人以：「偶爾打電話而已，並非有何交往或曖昧行為」云云，予以否認。
（三）上訴人於七十六年十月至七十九年十一月間，曾多次恐嚇，傷害被上訴人，並
      經法院判決有罪確定在案。上訴人以所為乃一時氣憤之言詞狡辯，絕不可信。
      且誰能保證若同居後，上訴人不會再因一時氣憤而對被上訴人施以恐嚇、傷害
      ，甚至於發生殺人之行為！
（四）至於證人姜佩鈺於原審之之證言，已經其具結而為證述，上訴人豈能加以否認
      ？又兩造所生三名子女之證言，則是多年來身歷其境之肺腑之言，上訴人謂：
      渠等易受其誤導，所為乃假設性之証言云云，乃狡辯曲解，殊無足取。
（五）再者，有關子女生活費、學費、補習費等問題，原審判決書已有詳細論述，不
      再贅述。綜上所述，被上訴人係因遭上訴人施以傷害、恐嚇、侮辱等行為始與
      其分居，惟分居後上訴人仍未有稍改其性，並時存傷害被上訴人身心、名節之
      意，致被上訴人畏懼陰影常存，而三名子女亦同感恐懼，故請駁回上訴人之上
      訴。
 三、證據：援用於原審所提之證據。
      理      由
一、本件上訴人起訴主張：兩造於六十九年十一月十七日結婚，婚後育有二子一女，
    詎被上訴人於七十九年十一月間即攜三名年幼子女離家出走，迄今已八年餘，且
    多年來互不聞問，亦拒絕履行同居。上訴人乃於八十七年十二月二十四日具狀聲
    請調解請求履行同居事件，惟因被上訴人仍拒絕履行同居致調解不成立。復於八
    十八年十二月四日向臺灣臺南地方法院聲請裁定兩造之住所為：台南市○區○○
    路四段一八三巷五號，詎被上訴人於法院就兩造之裁定住所事件為調查時，亦堅
    決表示不履行同居，並拒絕上訴人與之同住。爰本於民法第一千零一條前段夫妻
    互負同居義務之法律關係，求為判命被上訴人應同意上訴人與之履行同居等語。
二、被上訴人則以：兩造於六十九年間結婚後，因上訴人婚前即有女友，而婚後仍有
    不正當往來，迄七十一年間經被上訴人發覺，上訴人乃親具「覺書」承認婚後與
    張碧純有越軌行為係錯誤；惟兩人並未因之斷絕一切往來，仍有曖昧行為。此後
    上訴人即常藉機打罵被上訴人，於七十六年十月起至七十九年十一月止，復多次
    以加害生命之事恐嚇被上訴人，致被上訴人因此心生畏懼，不得已乃於七十九年
    十一月二十五日離開台南縣新營市之住宅，嗣後三名子女亦於八十年二月十三日
    離開上訴人，而與被上訴人同住迄今。至上訴人雖於八十年二月間曾向台灣雲林
    地方法院提起履行同居之訴，惟經該院判決駁回上訴人之訴。上訴人於敗訴後，
    非但未懺悔檢討，反而多次寫信予被上訴人，極盡侮辱之能事；且上訴人婚後多
    年來不負擔子女教育費、生活費，被上訴人自得拒絕上訴人履行同居之請求等語
    ，資為抗辯。
三、按夫妻互負同居之義務。但有不能同居之正當理由者，不在此限；民法第一千零
    一條定有明文。次按夫妻固有同居之義務，惟果有正當原因亦非絕對禁止別居，
    若妻因受夫之虐待，而不願與夫同居，虐待果屬真實，即不能謂絕無斟酌准許之
    餘地。又妻對於夫固有同居之義務，惟若有不堪同居之事由，即非不得訴請別居
    。另妻因不堪其夫之虐待而至外居住，且其若與夫同居必將受虐待之情狀現尚存
    在者，不得謂非有不能同居之正當理由（最高法院十八年度上字第二六四一號、
    二十年度上字第一六四五號及二十九年度上字第二五四號判例參照）。
四、查本件上訴人主張兩造為夫妻，於六十九年十一月十七日結婚，婚姻關係現仍存
    續中，婚後育有二子一女，惟被上訴人自七十九年間起即離家出走在外居住，前
    經其向臺灣臺南地方法院聲請裁定兩造之住所，嗣經該院以八十八年度家聲字第
    一號裁定，指定被上訴人之住所即台南市○區○○里○○路○段一八三巷五號處
    為兩造之住所之事實，已據上訴人於原審及本院審理時陳述在卷，並有其所提出
    之戶籍謄本二份、臺灣臺南地方法院八十八年度家聲字第一號民事裁定及同院裁
    定確定證明書各一紙在卷可憑（原審卷第六至九頁），且被上訴人所不爭執，固
    屬真實。
五、上訴人另主張被上訴人自七十九年十一月間起，即無故攜同三名年幼子女離家出
    走，迄今已八年餘；且多年來互不聞問，亦拒絕履行同居。上訴人乃於八十七年
    十二月二十四日具狀聲請調解請求履行同居事件，惟因被上訴人仍拒絕履行同居
    致調解不成立。復於八十八年十二月四日向臺灣臺南地方法院聲請裁定兩造之住
    時，被上訴人於法院就兩造之裁定住所事件為調查時，亦堅決表示不履行同居，
    並拒絕上訴人與之同住云云。則為被上訴人所堅決否認，並辯稱：上訴人與訴外
    人張碧純於婚前即有情愛，且婚後仍有不正當往來，況上訴人於八十年間雲林地
    方法院審理上訴人起訴請求履行同居事件中已承認與張碧純至今尚有往來，且七
    十六年間張碧純自日本歸台時，上訴人亦前往接機；另上訴人於七十六年十月至
    七十九年十一月間，曾多次恐嚇，傷害被上訴人，並經法院判決有罪確定在案。
    被上訴人係因遭上訴人施以傷害、恐嚇、侮辱等行為始與其分居，惟分居後上訴
    人仍未稍改其性，並時存傷害被上訴人身心、名節之意，致被上訴人畏懼陰影常
    存，而三名子女亦同感恐懼，被上訴人確有不能與上訴人履行同居之正當理由，
    故不願上訴人與被上訴人同住等語。經查：
（一）上訴人確有自七十六年十月間某日起至七十九年十一月某日止，多次在臺南縣
      新營市○○○路十七巷五號住處，以言詞恐嚇被上訴人，致其心生畏懼，乃於
      七十九年十一月二十五日離開台南縣新營市當時之住處之事實，已據被上訴人
      於原審及本院審理時陳述在卷；再徵諸上訴人確已因犯前揭恐嚇危害安全罪，
      經本院判決應執行罰金五千元確定在案；且上訴人前於八十年間向台灣雲林地
      方法院起訴請求被上訴人履行同居事件，經該院以「上訴人因細故慣行毆打，
      致其受傷，依被上訴人之職業、社會地位而言，不能謂非於身體上及精神上不
      可忍受之痛苦，已達不堪繼續同居之程度，是被上訴人主張有上開兩項不能同
      居之正當理由，依法洵屬有據」之理由，據以駁回上訴人之訴；雖上訴人提起
      上訴，惟仍經本院以：「惟被上訴人（即本件被上訴人）離家係肇因於上訴人
      （即本件上訴人）之恐嚇行為，而上訴人復濫用其決定住所之權，非惟不顧及
      兩造之工作，並其二子之就學，且一再反覆變更住所地點，被上訴人自有不能
      同居之正當理由」之理由，據以駁回上訴人之上訴以觀，此有被上訴人所提出
      之本院八十年度上易字第一三五五號刑事判決書、本院八十年度上字第二十三
      號民事判決書及台灣雲林地方法院八十年度婚字第三十五號民事判決書（以上
      均為影本）各一份附卷可參（原審卷第二十六至三十四頁），自屬真實。從而
      被上訴人抗辯；因上訴人對之迭有恐嚇之行為，因不堪上訴人之虐待始行離家
      ，當初確有拒絕同居之正當理由等語，尚非虛妄，應堪採信。
（二）兩造於六十九年間結婚後，因上訴人婚前即有女友即訴外人張碧純，而婚後仍
      有不正當往來，迄七十一年間經被上訴人發覺，上訴人乃親具「覺書」承認婚
      後與張碧純間之越軌行為；而訴外人張碧純亦書立「切絕書」，聲明自即日起
      誓與甲○○斷絕一切往來等語；惟兩人並未因之斷絕一切往來，仍有曖昧行為
      之事實，亦據被上訴人於原審及本院審理時陳述在卷，並有其所提出之「覺書
      」及「切絕書」影本各一份在卷可憑（原審卷第三十五至三十六頁）；在參以
      上訴人對於前揭覺書內容之真正並不爭執，且不否認於七十六年間張碧純自日
      本歸台時，上訴人曾前往接機，且其於台灣雲林地方法院於八十年三月七日審
      理上訴人起訴請求被上訴人履行同居之事件中，復承認與張碧純至今尚有往來
      （原審卷第六十七頁）等情以觀，自亦屬真實。而婚姻係以夫妻之共同生活為
      目的，配偶應互相協力保持其共同生活之圓滿、安全及幸福，且夫妻互守誠實
      、彼此信賴及相互扶助，係為確保其共同生活之圓滿安全及幸福之必要條件，
      故應解為配偶因婚姻契約而互負誠實、彼此信賴及相互扶助之義務，如果配偶
      之一方破壞共同生活之平和、安定及幸福者，則為違背婚姻契約之義務；本件
      上訴人之前揭行為，顯然侵害被上訴人人格利益之權利；且被上訴人於婚姻關
      係中遭此際遇，精神上將感到悲憤、羞辱、沮喪、受人非議恥笑，而受有痛苦
      ，不言可喻。從而上訴人主張：被上訴人自七十九年十一月間起，即無故攜同
      三名年幼子女離家出走，迄今已八年餘；且多年來互不聞問，亦拒絕履行同居
      云云，洵不足採。
（三）兩造於分居後，上訴人對於被上訴人確仍常有侮辱情事之事實，復據被上訴人
      於原審及本院審理時陳述在卷，而證人即兩造所生之子陳重佑於原審證稱：「
      爸爸凌虐我媽媽已經很久了，可能是長期的口角，都是我父親拳打腳踢，我們
      反對父親回來，‧‧如果父親回來，應該也會再有毆打的情形，而且父親在這
      段時間常以書信辱罵母親」（原審卷第五十三頁）；證人即兩造所生之子陳重
      仰於原審及本院準備程序時亦證述：「我小時候經常看到母親被打，打到母親
      受不了，這幾年來父親都放風聲說我母親在外面有男人，但其實是沒有，我也
      反對父親再回來，因回來還是會對母親暴力相向」（原審卷第五十三頁）、「
      我在地方法院講的都是實話」、「看過一、二次（指有無看過其母親被其父親
      毆打），其餘均發生口角」（本院卷第四十四頁反面、第四十五頁）；另兩造
      所生之女陳玫蓁於原審復證稱：「我小時候是父親毆打母親，我父親都會用寫
      信來侮辱我母親」（原審卷第五十三頁反面）等語；再徵諸經本院核閱由上訴
      人於八十四及八十七年所寄且為其所不爭執之信函內容，其內確有輕佻、侮辱
      、甚至詈罵之言詞以觀，此亦有被上訴人所提出信函影本二份紙在卷可參（原
      審卷第三十七至四十四頁、一○五至一一○頁），自亦屬真實。因此被上訴人
      所辯稱：上訴人於分居後，仍常有辱罵被上訴人情事等語，亦非虛妄，而堪採
      信。另上訴人確曾寄信給子女就讀之學校老師，且信中對被上訴人提出辱罵情
      事之事實，亦據證人即任職於台南市文賢國中之老師姜佩鈺於原審證稱：「信
      件均係黃雅音老師轉交給我，內容大概是說被上訴人是不負責任的媽媽，而且
      放縱情慾等字眼，我覺得這些字眼很奇怪，如果信的內容只是單純的照顧，則
      不須經由輔導室轉交」等語在卷（原審卷第九十七頁），並有信封一只為證（
      原審卷第一○○頁）；則按婚姻係以終生共同生活為目的之一男一女之適法結
      合關係，故而夫妻互負同居之義務，乃為法所明定。然為達成夫妻雙方得永久
      共同生活之目的，婚姻必以雙方互信互諒為前提，倘若一方動輒細故施暴或詈
      罵之言詞相向，既難期待他方長久忍受，則他方因此離家拒不同居，即無強制
      他方必返家同居之必要，自可認他方之拒絕同居為有正當理由。且綜上所述，
      顯見上訴人已無法以理性方式與被上訴人溝通，甚至以恐嚇、傷害或辱罵等暴
      力行為相向，實已對被上訴人造成精神上之痛苦，達於不堪同居虐待之程度，
      不言而喻。換言之，其夫妻間之和諧、信賴關係已蕩然無存。因此上訴人辯稱
      ：其並無侮辱被上訴人，且未於所寄之書信書寫辱罵被上訴人之字眼云云，亦
      不足採。
（四）至於上訴人自八十六年起確有陸續為渠等所生之三名子女於台灣銀行、彰化銀
      行及臺灣省合作金庫開設存款帳戶，並將提款卡交付子女支領生活所需之學費
      、零用金等開支，固據其提出存摺明細表影本為證（原審卷第七十四至八十八
      頁），而屬真實。惟按兩造係自七十九年起即分居，已如前述，而上訴人卻自
      八十六年間兩造子女漸長大時始以上述方式給付費用，心態已有可議；且本件
      兩造交惡既因上訴人之緣故，衡諸常情，若上訴人有心挽回被上訴人之心，自
      當盡心彌補，日久或有挽救之餘地；惟其竟不思此途，仍以書信、放話等方式
      攻訐、侮辱被上訴人，則無論何人於此情況下豈願再與上訴人接觸，遑論接受
      上訴人之扶養。況本院認為前揭所認定之事實已足為被上訴人拒絕同居之正當
      理由，且扶養子女亦為人父母者依法應負之法定責任，縱然屬實，亦尚不能採
      為對其有利之認定。
六、綜上所述，本件上訴人主張兩造於六十九年十一月十七日結婚，詎被上訴人於七
    十九年十一月間即攜三名年幼子女離家出走，迄今已八年餘，且多年來互不聞問
    ，亦拒絕履行同居。上訴人乃於八十七年間聲請調解請求履行同居事件，惟因被
    上訴人仍拒絕履行同居致調解不成立。復於八十八年十二月四日向臺灣臺南地方
    法院聲請裁定兩造之住所為：台南市○區○○路四段一八三巷五號，詎被上訴人
    於法院亦堅決表示不履行同居，並拒絕上訴人與之同住。爰本於民法第一千零一
    條前段夫妻互負同居義務之法律關係，請求判命被上訴人應同意上訴人與之履行
    同居，難謂正當，不應准許。原審為上訴人敗訴之判決，經核並無違誤，上訴人
    上訴意旨指摘原判決不當，求予廢棄改判，准如上訴聲明之請求，為無理由，應
    予駁回。
七、又本件待證事實已臻明確，兩造其餘攻擊防禦方法及舉證，對判決之結果已不生
    影響，爰不一一詳為審酌，附此敘明。
八、據上論結，本件上訴為無理由，依民事訴訟法第四百四十九條第一項、第七十八
    條判決如主文。
中      華      民      國      八十九     年       一     月     四    日
                                      臺灣高等法院臺南分院民事第四庭
~B1審判長法官  黃    崑    宗
~B2      法官  蘇    清    恭
~B3      法官  張    世    展
右為正本係照原本作成。
如對本判決上訴，須於判決送達後廿日內向本院提出上訴狀，未表明上訴理由者，應
於上訴後廿日內，向本院提出理由書。
中      華      民      國      八十九     年       一     月     六    日
                                           法院書記官  廖    英    琇


司法院資訊處製作；財團法人民間司法改革基金會備份。
